【裁判字號】    88,訴,1463
【裁判日期】    890420
【裁判案由】    偽造文書
【裁判全文】
臺北地方法院刑事判決                            八十八年度訴字第一四六三號
    公  訴  人  臺灣臺北地方法院檢察署檢察官
    被      告  乙○○
    被      告  丙○○
右列被告因偽造文書等案件，經檢察官提起公訴（八十八年度偵字第一八六六○號）
，及移送併案審理（臺灣板橋地方法院檢察署八十八年度偵字第四八四八號），本院
判決如左：
    主  文
乙○○共同行使偽造私文書，累犯，處有期徒刑陸月。
丙○○共同行使偽造私文書，處有期徒刑肆月。
扣案之偽造之「甲○○」身分證乙枚、飛利浦牌之行動電話乙支，與偽造之「甲○○
」印章乙枚、「安泰銀行景美分行活期儲蓄存款印鑑卡」上之「甲○○」印文乙枚、
「安泰商業銀行活期儲蓄存款印鑑卡」上之「甲○○」署押乙枚及「甲○○」印文貳
枚、「安泰銀行存款相關業務往來申請／約定書」上之「甲○○」署押貳枚及「甲○○」印文貳枚均沒收。
    事  實
一、乙○○前曾於民國七十八年間因賭博案件，經臺灣彰化地方法院判處有期徒刑六
    個月，並經臺灣高等法院臺中分院駁回上訴確定，於八十六年一月十三日執行完
    畢，另於八十五年間因偽造文書案件，經臺灣板橋地方法院於八十八年四月三十
    日判處有期徒刑一年後，於八十八年七月間，在臺北市○○路、武昌街、昆明街
    、漢口街附近某綽號「阿雪」、姓名年籍不詳之王姓女子住處因打牌而結識丙○○。而乙○○猶不悔改，竟另行起意，與年籍資料不詳、綽號「阿華」之成年男
    子汪林傳（另行偵辦），基於共同犯意之聯絡，約由乙○○提供其照片予汪林傳
    偽造身分證，以供汪林傳向銀行開設活期儲蓄存款帳戶之用，再由乙○○出面至
    銀行辦理開戶手續，汪林傳並承諾給予佣金新臺幣（下同）五千元，乙○○即於
    同年八月五日下午三時許，在臺北市○○○路、杭州南路口，依約交付照片乙張
    予汪林傳，汪林傳則交付飛利浦牌之行動電話一支（電話號碼：0000000
    000號）予乙○○。汪林傳再於同年月九日下午四時許，來電通知乙○○，約
    定於翌日上午十時許在坐落臺北市○○○路○段一七二號之安泰銀行景美分行見
    面，以交付偽造之身分證並辦理開戶手續；乙○○遂於同年月九日晚間與丙○○
    聯繫，約定乙○○將於翌日上午前往丙○○位於臺北市○○街六十二巷四號之一
    地下室住處附近之臺北市○○街口與丙○○碰面。復於同年月十日上午十時許，
    乙○○、丙○○基於共同犯意之聯絡，由丙○○駕駛其所有之車輛搭載乙○○至
    安泰銀行商業景美分行，於十時三十分許，在該銀行大門附近，由汪林傳將其以
    不明方式取得、貼有乙○○照片之「甲○○」偽造身分證、偽造之「甲○○」印
    章各乙枚及現金七千元（含開戶款項二千元及佣金五千元）交付予乙○○，丙○○則先行進入該銀行開戶櫃台向承辦人員余淑芬表明其友人欲辦理開戶，乙○○
    明知上開身分證及印章乃偽造，仍持之於「安泰銀行存款相關業務往來申請／約
    定書」、「安泰銀行景美分行活期儲蓄存款印鑑卡」、「安泰商業銀行活期儲蓄
    存款印鑑卡」上，偽以甲○○之名義填寫並載明丙○○之基本資料（即電話、地
    址），申請開設活期儲蓄存款帳戶並請領提款卡，足以生損害於甲○○及安泰銀
    行景美分行，填妥後交予余淑芬以行使之，嗣因余淑芬發現上開身分證可能係偽
    造乃報警處理，進而查悉上情。
二、案經臺北市政府警察局文山第二分局報請臺灣臺北地方法院檢察署檢察官偵查起
    訴。
    理  由
一、訊據被告丙○○坦承陪同被告乙○○至安泰商業銀行景美分行開戶，惟矢口否認
    有上開犯行，辯稱：其不知阿塗（即被告乙○○）之真實姓名，亦不知被告乙○○所持用者係變造身分證，其僅因被告乙○○之請求，載至銀行開戶，其完全不
    知情云云。惟查：
（一）右揭事實，業據被告乙○○坦承不諱，復經安泰商業銀行景美分行承辦人員余
      淑芬證述明確（見偵查卷第十頁之偵訊筆錄、第五十八至五十九頁之訊問筆錄
      ），且有安泰商業銀行景美分行活期儲蓄存款印鑑卡乙紙、安泰商業銀行活期
      儲蓄存款印鑑卡乙紙、「甲○○」身分證影本乙紙、安泰商業銀行存款相關業
      務往來申請／約定書乙紙附卷（見偵查卷第六十九至七十一、七十三頁）及「
      甲○○」身分證乙枚、飛利浦牌之行動電話乙支、現金七千元扣案附卷可稽。
      又扣案之「甲○○」身分證經以儀器檢視，其上無螢光暗記及浮水印，與標準
      身分證樣張不符，該身分證判係偽造，此有內政部警政署刑事警察局鑑驗通知
      書在卷可按（見本院卷第一一六至一一七頁）。
（二）被告丙○○辯稱：其僅單純陪同被告乙○○前往開戶，對於偽造身分證等情毫
      不知情云云，被告乙○○亦附和其詞。惟查：
  １、證人余淑芬到庭結證稱：年老男子（即被告丙○○）先進銀行即直接坐在開戶
      台，並稱其有朋友要開戶，˙˙˙後來年輕男子（即被告乙○○）進來也坐在
      開戶台前，˙˙˙年輕的進來後，他們有一直在交談，但不知道他們再講什麼
      。˙˙˙他（即被告丙○○）一進來稱要開戶，我問他是否有帶身分證印章，
      他稱當然有帶，平常的人開戶，我詢問同樣的問題，都是以平常的口氣，˙˙
      ˙等語（見偵查卷第第五十八頁背面至五十九之訊問筆錄）；又被告張水林供
      稱：我寫資料時，丙○○坐在我旁邊看我寫。˙˙˙他坐在我左手邊長桌子上
      方，臉面對著我，我填寫資料等語（見本院卷第十六頁背面之訊問筆錄）；參
      以被告乙○○、丙○○當庭繪製之現場圖（見本院卷第七十八至七十九頁）所
      載被告二人之相關位置，足見被告丙○○自始知悉被告乙○○持偽造之身分證
      、印章辦理開戶手續。
  ２、核閱被告乙○○所填寫之「安泰銀行景美分行活期儲蓄存款印鑑卡」、「安泰
      商業銀行活期儲蓄存款印鑑卡」」等文書，係填載被告丙○○之電話、地址等
      基本資料，而被告乙○○就其如何知悉被告丙○○之電話地址等情交代不清，
      其原於偵查中稱：（問：你為何要用黃的地址當你的聯絡處？）阿華告訴我的
      。（問：阿華也知道你找黃過來？）他知道，因為阿華就在外面有看到等語（
      見偵查卷第一○四頁背面之訊問筆錄），後改稱（問：你使用他的電話及地址
      申請有無經黃同意？）我沒有跟他講，想等開戶完再跟他講等語（見偵查卷第
      一一一頁背面之訊問筆錄），嗣於本院審理時又稱：（問：黃何時跟你說他家
      裡的電話、地址？）他是八月九日晚上寫了張紙條，上面有他家的電話及地址
      ，請打牌的房東（王小姐，綽號阿雪）拿給我。˙˙˙九日晚上我先到王小姐
      那裡，王小姐說小黃交代要將紙條交給我，我在打牌時，小黃還沒有來，他很
      晚才過來，˙˙˙我到王小姐家時，就先以電話與丙○○聯絡，問他何時過來
      ，後來王小姐就拿紙條給我。我是王小姐將紙條交給我時，才知道丙○○家裡
      的電話、地址。˙˙˙當時在銀行時紙條還在，寫地址時有拿出來看一下，˙
      ˙˙（問：為何開戶資料寫丙○○的電話、地址？）那時候在大門口我有問阿
      華如何填寫資料，他說就寫我朋友的地址、電話等語（見本院卷第七十一至七
      十三頁之訊問筆錄）；惟被告乙○○坦承：我之前有告訴黃，若開戶出來後要
      答謝他。之前在閒聊中，我是有跟黃提到將來或許會以他的地方當聯絡處，貼
      補他一些費用等語（見偵查卷第一一二頁背面至一一三之訊問筆錄），以被告
      乙○○、丙○○相識未久，被告丙○○居然同意被告乙○○以其住所為聯絡處
      ，且被告丙○○於被告張水林填寫之際，發覺被告乙○○書寫其電話住址，何
      以未出聲制止或提出意見？益徵被告丙○○事前知悉甚明，並同意被告張水林
      填寫其電話地址。
  ３、另就被告乙○○如何與被告丙○○取得聯繫、當天碰面及行動之經過等細節，
      ，被告乙○○與被告丙○○之供述前後並不一致，且彼此間陳述亦不相符；又
      查獲本案之臺北市政府警察局文山第二分局警員王正信到庭證稱：制作筆錄時
      ，乙○○向丙○○稱所有的事由他扛等語（見偵查卷第七十九頁之訊問筆錄）
      ；再衡情，被告乙○○係搭乘計程車前往被告丙○○位於臺北市○○街住處附
      近，轉搭乘被告丙○○所駕駛之車輛同往開戶，何以被告乙○○竟捨近求遠而
      不自行搭乘計程車前往銀行？亦徵被告張水林所辯：被告丙○○不知情云云，
      乃迴護之詞，不足採信。
  ４、縱上所述，被告丙○○所辯委無可取。故事證已明，被告張水林、丙○○犯行
      ，堪以認定。
二、查被告乙○○、丙○○持偽造之身分證、印章向銀行承辦人員行使，核其所為，
    係犯刑法第二百十六條、第二百十二條行使偽造身分證罪、第二百十八條第一項
    之偽造公印文罪。又查被告乙○○、丙○○以「甲○○」之名義填載開戶資料進
    而行使，核其所為，均係犯刑法第二百十六條、第二百十條行使偽造私文書罪嫌
    。其偽造署押、印章及印文之行為，為偽造私文書之階段行為，又其偽造私文書
    之低度行為，應為行使之高度行為所吸收，均不另論罪。公訴人雖認被告應係犯
    變造身分證罪，惟查扣案之「甲○○」身分證係屬偽造，如前所述，即應該當偽
    造身分證罪之構成要件，公訴人所認容有未洽，然毋庸變更起訴法條，併予敘明
    。按共同實施犯罪行為之人在合同意思範圍內，各自分擔犯罪行為之一部，相互
    利用他人之行為，以達其犯罪之目的者，即應對全部所發生之結果，共同負責（
    最高法院二十八年上字第三一一○號判例參照）。又共同正犯間，非僅就其自己
    實施之行為負其責任，並在犯意聯絡之範圍內，對於他共同正犯所實施之行為，
    亦應共同負責（最高法院三十二年上字第一九○五號號判例參照）。又共同正犯
    之成立，祇須具有犯意之聯絡，行為之分擔，既不問犯罪動機起於何人，亦不必
    每一階段犯行，均經參與（最高法院三十四年上字第八六二號判例參照）。又意
    思之聯絡並不限於事前有所謀議，即僅於行為當時有共同犯意之聯絡者，亦屬之
    ，且其表示之方法，亦不以明示通謀為必要，即相互間有默示之合致，亦無不可
    （最高法院七十三年台上字第二三六四號判例參照）。經查被告乙○○、丙○○
    與汪霖傳間就行使偽造身分證及印章進而偽造開戶資料並行使之犯行，具有犯意
    聯絡及行為分擔，為共同正犯。而其等所犯行使偽造身分證及偽造公印文、行使
    偽造私文書間，有方法結果之牽連關係，因被告行使偽造身分證及印章之目的在
    於填寫開戶資料設立帳戶，應依刑法第五十五條後段規定從情節較重之行使偽造
    私文書罪處斷。另查被告乙○○曾前於七十八年間因賭博案件，經臺灣彰化地方
    法院判處有期徒刑六個月，並經臺灣高等法院臺中分院駁回上訴確定，於八十六
    年一月十三日執行完畢，此有臺灣高等法院檢察署刑案紀錄簡覆表在卷可證（見
    本院卷第二十六至二十九頁），其於五年之內，再犯本件有期徒刑以上之罪，係
    屬累犯，應依刑法第四十七條之規定加重其刑。爰審酌被告之目的、行使偽造身
    分證及印章進而偽造文書並行使之手段、智識程度、甫行使之際即遭查獲、對受
    害人甲○○及銀行所生損害、犯後態度、被告二人參與犯罪之程度等一切情狀，
    量處如主文所示之刑。又扣案之偽造之「甲○○」身分證乙枚、飛利浦牌之行動
    電話乙支，為被告乙○○所有，且為供犯罪所用之物，此經被告乙○○供承在卷
    ，依刑法第三十八條第一項第二款規定予以沒收。另偽造之「甲○○」印章一枚
    、「安泰銀行景美分行活期儲蓄存款印鑑卡」上之「甲○○」印文一枚、「安泰
    商業銀行活期儲蓄存款印鑑卡」上之「甲○○」署押一枚及「甲○○」印文二枚
    、「安泰銀行存款相關業務往來申請／約定書」上之「甲○○」署押二枚及「甲○○」印文二枚，依刑法第二百十九條規定宣告沒收。
三、又就被告所犯偽造公印文部分，雖未據公訴人起訴，然該部分事實與公訴人起訴
    之犯罪事實具有牽連犯之裁判上一罪關係，為起訴效力之所及，本院自得併予審
    究。
四、再臺灣板橋地方法院檢察署檢察官移送併辦之八十八年度偵字第四八四八號被告
    乙○○涉嫌偽造文書等部分，因公訴人認有連續犯關係，故移送併辦，惟前案乃
    被告張水嫌涉嫌於八十八年二月十二日持偽造之「黃秋金」身分證應訊，而本案
    乃被告乙○○於八十八年八月五日交付照片予共犯汪林傳以偽造「甲○○」身分
    證，並於同年月十日上午行使該偽造之「甲○○」身分證及印章，難認與前開移
    送併辦部分有何連續之概括犯意，即無裁判上一罪關係，自無從併辦，應退回臺
    灣板橋地方法院檢察署，由檢察官另行偵辦，併此敘明。
據上論斷，應依刑事訴訟法第二百九十九條第一項前段、刑法第二十八條、第二百十
六條、第二百十二條、第二百十八條第一項、第二百十條、第二百十九條、第五十五
條、第三十八條第一項第二款、罰金罰鍰提高標準條例第一條前段，判決如主文。
本案經檢察官孟玉梅到庭執行職務
中      華      民      國    八十九    年      四      月     二十     日
                                      臺灣臺北地方法院刑事第一庭
                                          法  官  蔡  惠  如
右正本證明與原本無異。
如不服本判決，應於判決送達後十日內，向本院提出上訴狀。
                                          書記官  彭  雅  慧
中      華      民      國    八十九    年      四      月     二十五   日


司法院資訊處製作；財團法人民間司法改革基金會備份。
